【裁判字號】    90,訴,1367
【裁判日期】    901018
【裁判案由】    偽造文書
【裁判全文】
臺灣臺中地方法院刑事判決                          九十年度訴字第一三六七號
    公  訴  人  台灣台中地方法院檢察署檢察官
    被      告  甲○○
                申○○
                庚○○
                卯○○
右列被告等因偽造文書等案件，經檢察官提起公訴（八十八年度偵字第一九一九九號
、第一九二００號、第一九二０一、一九二０二號、九十年度偵字第五一六七號），
本院判決如左：
    主  文
甲○○共同行使偽造私文書，足以生損害於他人，處有期徒刑貳月，如易科罰金，以
佰元折算壹日。附表一編號一所示內容之各類所得扣繳暨免扣繳憑單正本壹張、附
表二編號一所示內容之服務（在職）證明書上服務單位之印文、負責人之印文及附表
二編號一之在職證明書上蔡崇德之署押，均沒收。
申○○共同行使偽造私文書，足以生損害於他人，處有期徒刑貳月，如易科罰金，以
佰元折算壹日。附表一編號二所示內容之各類所得扣繳暨免扣繳憑單正本壹張、附
表二編號二所示內容之服務（在職）證明書上服務單位之印文、負責人之印文，均沒
收。
庚○○共同行使偽造私文書，足以生損害於他人，處有期徒刑貳月，如易科罰金，以
佰元折算壹日。附表一編號三所示內容之各類所得扣繳暨免扣繳憑單正本壹張、附
表二編號三所示內容之服務（在職）證明書上服務單位之印文、負責人之印文及附表
二編號三之在職證明書上蘇恒昌之署押，均沒收。
卯○○共同行使偽造私文書，足以生損害於他人，處有期徒刑貳月，如易科罰金，以
佰元折算壹日。附表一編號四所示內容之各類所得扣繳暨免扣繳憑單正本壹張、附
表二編號四所示內容之服務（在職）證明書上服務單位之印文、負責人之印文及附表
二編號四之在職證明書上徐添文之署押，均沒收。
    事  實
一、甲○○、申○○、庚○○、卯○○（以下簡稱甲○○等四人）因急需現金週轉，
    適見中福興業有限公司（設台中市○○路○段八十一號六樓Ｃ室，以下簡稱：中
    福公司）所刊登代辦信用貸款之廣告，乃與如附表（一）所示之各業務員（不詳
    姓名年籍）接洽，惟甲○○等四人因未任職，任職職位不高或因年收入太低，不
    符合信用貸款之條件。然因該等業務員每辦成一件貸款，可向中福公司領取新台
    幣（下同）一萬五千元不等之佣金，遂提供偽造之各類所得扣繳暨免扣繳憑單（
    下稱扣繳憑單）、服務（在職）證明書，以供客戶可以順利獲得申貸。甲○○等
    四人明知該情，竟分別與如附表（一）所示之各業務員基於偽造文書及意圖為自
    己不法所有之犯意聯絡，由該等業務員分別提供甲○○等四人之年籍等資料，經
    由同公司之業務員陳思惠（另案判處有期徒刑八月）委請某真實姓名不詳而被稱
    呼為「林先生」之成年男子，於如附表（一）所示之行使日期前數日，在不詳之
    處所，偽造如附表（一）所示內容之扣繳憑單，並將偽造之如附表（二）所示各
    服務單位及各負責人之印章，分別蓋用在同表所示內容之服務（在職）證明書上
    ，並偽造蔡崇德、蘇恒昌、徐添文之署押於附表二編號一、三、四所示之第二份
    服務（在職）書上，而偽造蔡崇德、蘇恒昌、徐添文分別在各申報單位以附表二
    所示之職務服務任職之（在職）證明書。甲○○等四人繼於附表（一）所示之行
    使日期，在台中市第十一信用合作社專門委員未○○前往中福公司核辦對保時，
    據以行使該偽造之扣繳憑單及服務（在職）證明書，持向該合作社辦理「歡心理
    財」免保人消費性貸款三十萬元，足生損害於如附表所示之各申報單位（服務單
    位）、各扣繳義務人（負責人）、台中市第十一信用合作社放款審核之正確性。
    甲○○等四人於借得三十萬元後，扣除各種費用外，尚需向中福公司購買納骨塔
    位（每塔位約十一萬至十二萬元左右），實得僅約十五萬元左右。迨八十八年一
    月二十七日，經員警在台中市○○路○段八一號六樓查獲中福公司涉嫌違反公司
    法罪嫌，再至台中市第十一信用合作社扣取借款人之擔保放款保管書件資料袋（
    共一千二百十一袋），始獲悉上情。
二、案經臺中縣警察局烏日分局移送臺灣臺中地方法院檢察署檢察官偵查起訴。
    理  由
一、訊據被告甲○○、申○○、庚○○、卯○○矢口否認有行使偽造文書及詐欺犯行
    ，均辯稱：伊完全不知道業務員有提出前開文書云云，惟右揭事實業經證人陳思
    惠於臺灣臺中地方法院檢察署八十七年度偵字第二六四四八號偽造文書案件偵查
    中供稱：中福公司取得扣繳憑單之方法有二種，一種是向他人購買，一種是自己
    用手寫。向他人購買部分，每天都會有一個林先生打電話來問伊是否需要扣繳憑
    單，伊提供林先生資料後，林先生就會交給伊所需的扣繳憑單，至於扣繳憑單上
    之資料，有些是由熱河路分公司的同事冒充稅務員打電話去詢問的，有些是依據
    名片上的資料；自己用手寫部分，伊曾看過文心路的同事用手寫過（見臺灣臺中
    地方法院檢察署八十七年度偵字第二六四四八號偵查卷第七十至七十二頁）等語
    明確，復據證人即臺中市第十一信用合作社專門委員未○○於臺灣臺中地方法院
    檢察署八十八年度偵字第七五一五號違反公司法案件偵查中及本件（八十八年度
    偵字第一九一九九號）偵查時陳稱：借款人在對保時，才現場蓋上私章，表示他
    們所提出之資料真實，借款人當時都拿著扣繳憑單及在職證明正本出來，讓伊等
    與影本核對相符後，才由他們自己或中福公司的人員蓋章在其上等語（見卷附八
    十九年一月二十七日及八十九年三月二十七日訊問筆錄）明確。且另案被告即中
    福公司業務員蘇怡菁、張芝瑋、莊家蓉、廖貴香、陳碧雲、邱春龍、陳羿君、郝
    鎮西、王清華、王宥筌、賴金華、張志銘、黃玫雀、謝東峰、左竹君、王緒宏、
    許世豐、林玉姿、石惠禎、劉振華、廖子淇、江耀庭等人於臺灣臺中地方法院檢
    察署八十八年度偵字第七五一五號違反公司法案件偵查中亦均供陳：借款人均知
    道所交付之扣繳憑單及在職證明都是假的，他們對保時有在偽造之扣繳憑單上親
    自蓋章或由銀行人員幫他們蓋等語（見該偵查卷八十九年一月二十七日訊問筆錄
    ）。被告甲○○等四人均由台中市第十一信用合作社專門委員未○○辦理對保，
    對保時有與被告確認扣繳憑單等文件，業據證人未○○於本院審理時結證稱：被
    告四人均拿身分證、扣繳憑單過來，面對面對保，服務證明書已經附在卷內，有
    跟被告四人拿身分證、扣繳憑單等核對影本確認過，被告四人才在扣繳憑單影本
    上簽名等語屬實，被告四人辯稱扣繳憑單、服務證明書均非渠等提出行使云云，
    顯係卸責之詞，不足採信。此外，並有如附表一、二所示之扣繳憑單、在職證明
    書及職務證明書、臺中市第十一信用合作社歡心理財免保人消費性貸款借款申請
    書等件在卷可稽。本件事證明確，被告等四人之犯行均洵堪認定。
二、查扣繳憑單係刑法第二百十條所稱之私文書；在職（職務）證明書則屬同法第二
    百十二條關於服務之特種文書。被告甲○○等四人原不符辦理信用貸款之條件，
    竟意圖為自己不法所有，以行使偽造扣繳憑單及服務證明書之詐騙方式申貸，致
    臺中市第十一信用合作社誤認被告甲○○等四人符合條件而准貸，亦足生損害於
    如附表所示之各申報單位（服務單位）、各扣繳義務人（負責人）及臺中市第十
    一信用合作社審核貸款之正確性。是核被告甲○○等四人所為，均係犯刑法第二
    百十六條、第二百十條行使偽造私文書罪、同法第二百十六條、第二百十二條行
    使偽造特種文書罪及同法第三百三十九條第一項詐欺取財罪。被告甲○○等四人
    各與承辦業務員間，分別具有犯意之聯絡與行為之分擔，均為共同正犯。至陳思
    惠、「林先生」與被告等人未有任何接觸，尚難認被告等人事前即知悉各業務員
    係經由陳思惠轉交資料予「林先生」進行偽造文件，故被告甲○○等四人與陳思
    惠、「林先生」間，並未存有共犯關係，併此敘明。被告甲○○等四人偽造私文
    書及特種文書之低度行為，應各為行使之高度行為所吸收均不另論罪。被告甲○
    ○等四人同時地行使偽造私文書及行使偽造特種文書，係一行為觸犯數罪名，為
    想像競合犯，應從較重之行使偽造私文書罪論處。又被告甲○○等四人所犯上開
    行使偽造私文書與詐欺取財罪間，有方法、結果之牽連關係，為牽連犯，應從一
    重之行使偽造私文書罪處斷。爰審酌被告甲○○等四人因個人或家庭因素急需現
    金週轉，為使銀行核准貸款，竟不惜以行使偽造文書之方式告貸，破壞社會金融
    交易秩序，所生危害非淺，惟念及被告等四人均因社會歷練不足，遭業務員利用
    ，情境堪憫及犯罪後坦承犯行態度均尚屬良好等一切情狀，分別量處如主文所示
    之刑，並均諭知易科罰金之折算標準（按本件被告等人行為後，刑法第四十一條
    業於九十年一月十日修正公布，同年月十二日生效，修正後刑法第四十一條第一
    項前段規定「犯最重本刑為五年以下有期徒刑以下之刑之罪，而受六個月以下有
    期徒刑或拘役之宣告，因身體、教育、職業或家庭之關係或其他正當事由，執行
    顯有困難者，得以一元以上三元以下折算一日，易科罰金。」與修正前刑法第四
    十一條規定「犯最重本刑為三年以下有期徒刑以下之刑之罪，而受六月以下有期
    徒刑或拘役之宣告，因身體、教育、職業或家庭之關係，執行顯有困難者，得以
    一元以上三元以下折算一日，易科罰金。」不同。比較新舊法結果，以新法較有
    利於行為人，故依刑法第二條第一項前段規定，本件自應適用裁判時之法律即修
    正後刑法第四十一條第一項之規定，被告甲○○等四人均應諭知易科罰金之折算
    標準，併此敘明），以示懲儆。
三、如附表一所示內容之扣繳憑單四張，經被告甲○○等四人持向臺中市第十一信用
    合作社辦理貸款申請後，除影本留存於臺中市第十一信用合作社外，正本均已返
    還中福公司或被告甲○○等四人，此觀之前開扣繳憑單上均亦載有「本影本與正
    本相符，如有不實願負法律責任」等字樣即明，是該等扣繳憑單正本既係被告等
    四人所有，且供為本件犯罪所用之物，雖未扣案，但不能證明均業已滅失，併依
    刑法第三十八條第一項第二款宣告沒收之；至於扣繳憑單「影本」已因行使而非
    屬被告甲○○等人所有，爰不諭知沒收；至如附表二所示內容之在職（職務）證
    明書共七份，業因行使交付予臺中市第十一信用合作社申請貸款，不復屬被告甲
    ○○等人所有，惟其上偽造之各服務單位印文及偽造之各負責人之印文，及附表
    二第二份服務證明書上負責人之署押均係偽造，不問屬於犯人與否，均應依刑法
    第二百十九條之規定宣告沒收。再者，如附表二所示內容之在職（職務）證明書
    上所蓋用之各服務單位及各負責人之印章，核屬「林先生」所偽造，被告就此部
    分既與「林先生」無共犯之關係，依從刑依附主刑之原則，自不得在本案諭知沒
    收。末按所謂偽造署押，一方面必須違反本人之意思而具偽造之故意，另方面則
    在表示承認所簽署文書之效力，查本件被告甲○○等四人之在職（職務）證明書
    上第一份，其上包括姓名、出生年月日、籍貫、地址、服務單位、負責人、職稱
    等字跡，均係以列印方式製作，或係以固定列表示是其上固有服務單位負責人之
    姓名，惟該姓名僅係表明負責人為何人，而非表示承認簽署文書之意思，該等姓
    名非屬偽造之署押，故均不為沒收之諭知，併此敘明。
四、至本案被告玄○○、癸○○、寅○○、亥○○、宇○○、子○○、午○○、酉○
    ○、壬○○○已審結；被告丙○○、己○○、巳○○、辛○○、戌○○、戊○○
    、天○○（以上均通緝中）丑○○、地○○（拘提中）俟到案後另行審結；被告
    乙○○、辰○○、丁○○、宙○○尚有事證待查，俟調查完畢後審結，附此敘明
    。
據上論斷，應依刑事訴訟法第二百九十九條第一項前段，刑法第二條第一項前段、第
二十八條、第二百十六條、第二百十條、第二百十二條、第三百三十九條第一項、第
五十五條、第四十七條、修正後刑法第四十一條第一項前段、第二百十九條、第三十
八條第一項第二款，罰金罰鍰提高標準條例第一條前段、第二條，判決如主文。
中    華    民    國      九十      年       十      月     十八    日
                              臺灣臺中地方法院刑事第二庭
                                    法  官  陳 如 玲
右正本證明與原本無異。
如不服本判決，應於判決送達後十日內向本院提出上訴狀，上訴於臺灣高等法院臺中
分院( 須附繕本 )。
                                    書記官
中    華    民    國      九十      年       十      月     十九    日
附錄論罪科刑法條全文：
第二百十六條
行使第二百十條至第二百十五條之文書者，依偽造、變造文書或登載不實事項或使登
載不實事項之規定處斷。
第二百十條
偽造、變造私文書，足以生損害於公眾或他人者，處五年以下有期徒刑。
第二百十二條
偽造、變造護照、旅券、免許證、特許證及關於品行、能力服務或其他相類之證書、
介紹書，足以生損害於公眾或他人者，處一年以下有期徒刑、拘役或三百元以下罰金
。
第三百三十九條第一項
意圖為自己或第三人不法之所有，以詐術使人將本人或第三人之物交付者，處五年以
下有期徒刑、拘役或科或併科一千元以下罰金。
附表（一）
┌──┬─────┬────┬────┬──┬────────┬─────┬────┐
│編號│所得人姓名│給付總額│扣繳稅額│年度│申報單位        │扣繳義務人│業務員  │
│    │          │        │        │    │                │          │行使日期│
├──┼─────┼────┼────┼──┼────────┼─────┼────┤
│ 一 │甲○○    │643500  │25740   │86  │黎明水電行      │蔡崇德    │不詳姓名│
│    │          │        │        │    │                │          │        │
│    │          │      │        │    │                │          │871029  │
├──┼─────┼────┼────┼──┼────────┼─────┼────┤
│ 二 │申○○    │829668  │49560   │85  │恆富久汽車修護廠│林義芳    │不詳姓名│
│    │          │        │        │    │                │          │860820  │
├──┼─────┼────┼────┼──┼────────┼─────┼────┤
│三  │庚○○    │634250  │26639   │86  │丞浩企業有限    │蘇恒昌    │簡先生  │
│    │          │        │        │    │公司            │          │870825  │
├──┼─────┼────┼────┼──┼────────┼─────┼────┤
│    │          │        │        │    │                │          │        │
│四  │  卯○○  │ 625300 │ 31265  │86  │ 文勤企業股份   │ 徐添文   │不詳姓名│
│    │          │        │        │    │                │          │        │
│    │          │        │        │    │ 有限公司       │          │ 871125 │
│    │          │        │        │    │                │          │        │
└──┴─────┴────┴────┴──┴────────┴─────┴────┘
   附表（二）                                                                       │
┌──┬─────┬────┬────────┬─────┬────┬───────┤
│編號│在職人姓名│所任職位│服務單位        │負責人    │證明日期│備註          │
├──┼─────┼────┼────────┼─────┼────┼───────┤
│ 一 │甲○○    │領班    │黎明水電行      │蔡崇德    │871026  │二份          │
│    │          │        │                │          │        │後一份偽造署押│
├──┼─────┼────┼────────┼─────┼────┼───────┤
│ 二 │申○○    │廠長    │恆富久汽車修護廠│林義芳    │860722  │一份          │
│    │          │        │                │          │        │              │
├──┼─────┼────┼────────┼─────┼────┼───────┤
│ 三 │庚○○    │業務主任│丞浩企業有限公司│蘇恒昌    │870821  │二份          │
│    │          │        │                │          │        │              │
│    │          │        │                │          │870820  │後一份偽造署押│
│    │          │        │                │          │        │              │
├──┼─────┼────┼────────┼─────┼────┼───────┤
│    │          │        │                │          │        │              │
│    │          │        │                │          │        │              │
│四  │   卯○○ │  主任  │ 文勤企業股份   │ 徐添文   │  871118│ 二份         │
│    │          │        │  有限公司      │          │        │              │
│    │          │        │                │          │        │後一份偽造署押│
│    │          │        │                │          │        │              │
└──┴─────┴────┴────────┴─────┴────┴───────┘


司法院資訊處製作；財團法人民間司法改革基金會備份。
